臺灣高等法院臺中分院刑事判決　　　　 96年度上易字第366號
上　訴　人　臺灣彰化地方法院檢察署檢察官
被　　　告　辛○○
上列上訴人因詐欺案件，不服臺灣彰化地方法院95年度易字第12
87號中華民國95年12月12日第一審判決（起訴案號：95年度偵字
第7595、9508號，95年度偵緝字第 402、403、404號），提起上
訴，本院判決如下：
    主  文
原判決撤銷。
辛○○幫助意圖為自己不法之所有，以詐術使人將本人之物交付
，處有期徒刑肆月，如易科罰金以銀元參佰元即新台幣玖佰元折
算壹日。
    事  實
一、辛○○明知坊間蒐集金融帳戶者欲利用人頭帳戶作為犯罪贓
    款匯入提領所用，以避檢警追查，仍基於幫助之不確定故意
    ，於民國（下同）93年10月20日（帳戶申設日）至94年 8月
    間內之不詳時間，在不詳地點，將其於93年10月20日在合作
    金庫銀行東新莊分行（下稱合庫新莊分行）所開立之000000
    0000000 帳號之帳戶存摺、提款卡、密碼提供予年籍不詳之
    成年人，以此方法幫助該人從事犯罪。該不詳之人與所屬詐
    騙集團即基於意圖為自己不法之所有之犯意聯絡：(1)於94年
    8月間，在雅虎奇摩拍賣網站張貼拍賣Nokia廠牌8800型號之
    行動電話 1支之訊息，經庚○○於同月24日上網瀏覽，乃出
    標新臺幣（下同）25,600元購買，上開詐騙集團成員即以電
    子郵件及電話與庚○○聯繫，訛稱庚○○得標，惟需先匯款
    ，致庚○○陷於錯誤，依指示於同月24日下午 6時44分許，
    將25,600元匯入至辛○○上開帳戶，嗣庚○○事後未收到行
    動電話，方知受騙。(2)於94年 8月間，在雅虎奇摩拍賣網站
    上張貼拍賣Sony Ericsson廠牌K750i型號之行動電話之訊息
    ，經乙○○於同月27日上網瀏覽後，乃出標10,300元購買，
    上開詐騙集團成員即以電子郵件及電話與乙○○聯繫，謊稱
    乙○○得標，惟須先匯款，致乙○○陷於錯誤，依指示於同
    月28日晚上 7時51分許，將10,300元匯入至辛○○上開帳戶
    ，乙○○事後亦因未收到上述行動電話，始知受騙。(3)於94
    年8月間，在雅虎奇摩拍賣網站上張貼拍賣Dopod廠牌 828型
    號之行動電話之訊息，經戊○○於同月25日上網瀏覽，乃出
    標18,000元購買，上開詐騙集團成員即以電子郵件及電話與
    戊○○聯繫，謊稱戊○○得標，須先匯款，致戊○○陷於錯
    誤，依指示於同年月29日上午 9時29分許，將18,000元匯入
    至辛○○上開帳戶，亦因事後未收到上述行動電話，戊○○
    始知受騙。(4)於94年 8月間，在雅虎奇摩拍賣網站上張貼拍
    賣Sony Ericsson廠牌 W800i型號之行動電話1支之訊息，經
    癸○○於同月27日上網瀏覽後，即出標13,000元購買，上開
    詐騙集團成員即以電子郵件及電話與癸○○聯繫，訛稱癸○○得標，須先匯款至辛○○上開帳戶，致癸○○陷於錯誤，
    依指示於同年月29日上午11時12分許，將13,000元匯款至辛○○上開帳戶，癸○○事後亦因未收到上述行動電話，方知
    受騙。(5)於94年8月間，在雅虎奇摩拍賣網站上張貼拍賣Son
    y Ericsson廠牌 W800iGSM型號三頻行動電話1支之訊息，經
    甲○○於同月25日上網瀏覽後，即出標14,460元購買，上開
    詐騙集團成員即以電子郵件及電話與甲○○聯繫，訛稱甲○○得標，須先匯款至辛○○上開帳戶，致甲○○陷於錯誤，
    依指示於同年月25日下午16時52分許，將14,460元匯款至辛○○上開帳戶，甲○○事後亦因未收到上述行動電話，方知
    受騙。(6)於94年8月間，在雅虎奇摩拍賣網站張貼拍賣Nokia
    廠牌8800GSM型號三頻之行動電話1支之訊息，經壬○○上網
    瀏覽，乃出標18,600元購買，上開詐騙集團成員即以電子郵
    件及電話與壬○○聯繫，訛稱壬○○得標，惟需先匯款，致
    壬○○陷於錯誤，依指示於同月28日下午18時21分許，將18
     ,600 元匯入至辛○○上開帳戶，嗣壬○○事後未收到行動
    電話，方知受騙。(7)於94年 8月間，在雅虎奇摩拍賣網站張
    貼拍賣PDA廠牌之行動電話1支之訊息，經丁○○於同月25日
    下午17時43分上網瀏覽，乃出標17,300元購買，上開詐騙集
    團成員即以電子郵件及電話與丁○○聯繫，訛稱丁○○得標
    ，惟需先匯款，致丁○○陷於錯誤，依指示於同月29日中午
    12時47分46秒許，將17,300元匯入至辛○○上開帳戶，嗣丁○○事後未收到行動電話，方知受騙。(8)於94年 8月間，在
    雅虎奇摩拍賣網站上張貼拍賣Sony Ericsson廠牌GSM型號三
    頻行動電話 1支之訊息，經丙○○於同月25日下午3時9分許
    上網瀏覽後，即出標11,920元購買，上開詐騙集團成員即以
    電子郵件及電話與丙○○聯繫，訛稱丙○○得標，須先匯款
    至辛○○上開帳戶，致丙○○陷於錯誤，依指示於同月26日
    將11,920元匯入至辛○○上開帳戶（於同月29日入帳），丙○○事後亦因未收到上述行動電話，方知受騙。
二、案經庚○○、癸○○訴由臺北市政府警察局士林分局報請臺
    灣士林地方法院檢察署、丙○○訴由臺北市政府警察局大同
    分局報請臺灣士林地方法院檢察署、乙○○訴由臺南市警察
    局第三分局報請臺灣臺南地方法院檢察署、戊○○、甲○○
    、壬○○、丁○○分別訴由新竹市警察局第二分局報請臺灣
    桃園地方法院檢察署及訴由基隆市警察局第四分局報告臺灣
    基隆地方法院檢察署分別呈請臺灣高等法院檢察署令轉臺灣
    彰化地方法院檢察署檢察官偵查起訴。
    理  由
一、按被告以外之人於審判外之言詞或書面陳述，除法律有規定
    者外，不得作為證據，又被告以外之人於審判外之陳述，雖
    不符刑事訴訟法第159條之1至第159條之4之規定，而經當事
    人於審判程序同意作為證據，法院審酌該言詞陳述或書面陳
    述作成時之情況，認為適當者，亦得為證據。當事人於法院
    調查證據時，知有同法第159條第1項不得為證據之情形，而
    未於言詞辯論終結前聲明異議者，視為有前項同意，刑事訴
    訟法第159條第1項、第159條之5分別定有明文。查上開證人
    即本案被害人戊○○等人於警詢時之陳述及癸○○另於偵查
    之陳述，雖係被告以外之人於審判外之言詞陳述，為傳聞證
    據，然當事人於法院審判程序未對上開言詞陳述均無異議，
    審酌該等言詞陳述作成時之客觀條件及環境，認其心理狀態
    健全，並無受到脅迫、利誘或詐欺，而所證述之內容又無顯
    不可信之情事等一切情況，認為適當，依刑事訴訟法第 159
    條之5規定，認得採為認定
二、上訴人即被告辛○○（以下簡稱被告）經合法傳喚雖未到庭
    陳述，而據其於原審審理時之陳述，固坦承開立上開帳戶之
    事實不諱，惟矢口否認涉有幫助詐欺犯行，辯稱：伊帳戶之
    存摺、印章、提款卡於94年 6月間搬家遺失了，提款卡、密
    碼均放在一起遺失，伊並未將帳戶存摺交予他人云云。經查
    (一)告訴人戊○○、庚○○、乙○○、癸○○、丙○○、甲○○、壬○○、丁○○因誤信張貼在雅虎奇摩拍賣網站之行動
    電話拍賣訊息為真正，而上網標買，致受騙分別匯入前開款
    項入被告帳戶等情，業據告訴人戊○○、庚○○、乙○○、
    丙○○、甲○○、壬○○、丁○○等人於警詢中指述綦詳，
    並經告訴人癸○○於警詢、偵訊中指訴明確，並有被告申設
    之合庫新莊分行帳戶開戶資料正本、交易明細與存款憑條、
    中國信託櫃員機交易明細表、建華銀行櫃員機交易明細表、
    合作金庫存款憑條匯款存根聯、台北富邦商業銀行交易明細
    表、中華郵政公司交易明細表、買賣行動電話之網頁列印資
    料等資料影本附卷可參。(二)金融機構帳戶之存摺、提款卡攸
    關個人財產及信用，為高度屬人性、私密性之物，被告苟確
    有失竊遺失，應會即時發現上開物品失竊，並採取相關申報
　  掛失之動作，況被告自稱將提款卡密碼記載後置於同處，然
    其卻仍未掛失，其所辯解亦不符一般人民之經驗法則。況且
    ，詐欺集團持以詐騙民眾所用之人頭帳戶，於向欲租售之人
　  取得存摺、金融卡、密碼後，常須經反覆之提領、轉帳測測
    試功能正常，並提防租售帳戶者於租售帳戶前暗自設定自動
    指定轉帳功能進而「黑吃黑」，故亦多會留存租售帳戶者之
　　身分資料及聯絡方式，以擔保該帳戶可順利使用於詐騙犯行
　  ，故詐欺集團絕無可能以行竊、拾獲之金融帳戶，貿然用於
    詐騙犯行之理，此亦證被告上開所辯顯屬虛構。(三)按刑法第
    13條所稱之故意本有直接故意（確定故意）與間接故意（不
    確定故意）之別，條文中「行為人對於構成犯罪之事實，明
    知並有意使其發生者」為直接故意，至於「行為人對於構成
    犯罪之事實，預見其發生而其發生並不違背其本意者」則屬
    間接故意；又間接故意與有認識的過失（又稱疏虞過失）之
    區別，在於二者對構成犯罪之事實雖均預見其能發生，但前
    者對其發生並不違背其本意，後者則確信其不發生。而金融
    機構帳戶之申請甚為簡易方便，如係基於正當用途而有使用
    帳戶之必要，通常需用人得以自己名義申請辦理即可，本無
    假手他人之必要，更無須價購他人存摺帳戶之理，倘收購者
    非將他人提供之存摺帳戶作為犯罪所得存提及其他不法之用
    途，豈須隱匿自己真實姓名而收購存摺帳戶使用？又被告輕
    率將自己所有帳戶存摺及金融卡等資料交予他人使用，且取
    得該資料之人復為被告所不認識，衡之常情，如此乖離常態
    之提供帳戶資料予他人使用之行為，就一般具有相當社會經
    驗之人而言，當可輕易預見他人取得其帳戶資料將供作非法
    使用。再者，利用他人帳戶資料作為被害人匯入款項之交易
    媒介，用以隱匿真正犯罪者身分及資金流向之犯罪模式，多
    用於恐嚇取財或詐欺犯罪，此乃一般使用人頭帳戶常見之非
    法利用類型，復經大眾傳播媒體不斷報導披露，且政府也一
    再廣為宣導，衡之被告乃心智正常之人，自無從諉為不知，
    再經他人取得被告所提供之帳戶資料後，果然用於詐欺取財
    之不法用途，即堪認被告具有幫助他人詐欺取財犯罪之間接
    故意。是本案被告犯行事證明確，足以認定，應依法論科。
三、查刑法部分修正條文業於94年2月2日公布，並自95年7月1日
    施行。被告行為後，其應適用之相關法律已有變更，茲就與
    本案適用有關之條文，比較說明如下：(一)按刑法第2條第1項
    所稱之法律，係指刑罰所依存的整體法律狀態，故法律有變
    更應指足以影響行為的可罰性與法律效果的法令因修正或廢
    止而有所變更而言。所以刑法法律變更概念，應界定在法律
    規定的改變，足以影響刑罰權判斷者而言，刑法總則的變更
    ，自然會影響到個別犯罪的成立，乃至於法律效果的結構，
    自屬法律變更，應為新舊法之比較。修正刑法已刪除第56條
    連續犯之規定，此刪除雖非犯罪構成要件之變更，但顯已影
    響行為人刑罰之法律效果，自屬法律有變更。經比較新、舊
    法結果，修正前應以一罪論；修正後則應數罪併罰，自以修
    正前之法律較有利於行為人。(二)法定刑中罰金刑部分：刑法
    第33條第5款業經修正公布，修正後刑法第33條第5款規定「
    罰金：新臺幣一千元以上，以百元計算之」，與修正前同條
    款規定「罰金：（銀元）一元以上」不同。比較新舊法結果
    ，以修正前即行為時法較有利於被告，故依刑法第二條第一
    項前段規定，本案關於刑法第33條第 1項之法定刑罰金部分
    ，自應適用行為時之法律即修正前刑法第33條第 5款規定決
    定其罰金部分之法定刑。(三)法定刑中罰金刑提高標準之新舊
    法適用：被告行為後，刑法施行法第1條之1於95年 6月14日
    經以華總一義字第 09500085181號令修正公布增訂。修正增
    訂之刑法施行法第1條之1規定「中華民國九十四年一月七日
    刑法修正施行後（按指九十五年七月一日），刑法分則編所
    定罰金之貨幣單位為新台幣。九十四年一月七日刑法修正時
    ，刑法分則編未修正之條文定有罰金刑者，自九十四年一月
    七日刑法修正施行後，就其所定數額提高為三十倍。但七十
    二年六月二十六日到九十四年一月七日新增或修正之條文，
    就其所定數額提高為三倍」。而本件被告所犯上開規定有罰
    金刑，且為刑法分則編未修正之條文而定有罰金刑者；於刑
    法施行法第1條之1修正增訂前，其貨幣單位為銀元，罰金刑
    之提高標準應適用罰金罰鍰提高標準條例第 1條之規定「依
    法律應處罰金、罰鍰者，就其原定數額得提高為二倍至十倍
    。」而再依現行法規所定貨幣單位折算新臺幣條例第 2條規
    定「現行法規所定金額之貨幣單位為圓、銀元或元者，以新
    臺幣元之三倍折算之」，比較新舊法適用之結果，其關於法
    定刑為罰金部分之提高標準，新舊法均無不利之情形，故依
    刑法第2條第1項前段規定，本案關於刑法第339條第1項之法
    定刑罰金提高標準部分，自應適用行為時之法律即罰金罰鍰
    提高標準條例第一條之規定。(四)易科罰金折算標準部分：修
    正公布施行之刑法第41條第 1項前段則規定：「犯最重本刑
    為五年以下有期徒刑以下之刑之罪，而受六個月以下有期徒
    刑或拘役之宣告者，得以新臺幣一千元、二千元或三千元折
    算一日，易科罰金。」比較修正前後之易科罰金折算標準，
    以95年7月1日修正公布施行前之規定，較有利於被告，則應
    依刑法第2條第1項前段，適用修正前刑法第41條第 1項前段
    規定，定其折算標準。(五)綜合以上比較結果，修正之法律未
    較有利於行為人，有關罪刑部分自應全部適用修正前之法律
    。(六)但行為後法律有變更者，適用行為時之法律，但行為後
    之法律有利於行為人者，適用最有利於行為人之法律，固為
    刑法第2條第1項明文規定，如行為後刑法條文之修正，並無
    有利或不利之情形，即應適用裁判時法，但如逕行適用行為
    時法，因結果並無不同，對判決不生影響，上訴審毋庸撤銷
    改判（最高法院95年11月 7日第21次刑事庭會議決議意旨參
    照）。另修正前刑法第30條第 1項前段規定「幫助他人犯罪
    者，為從犯」，修正刑法第30條第 1項前段則規定「幫助他
    人實行犯罪行為者，為幫助犯」，此項變動僅屬依據法理使
    法條文字明確化，未影響行為人之刑罰法律效果，非屬刑法
    第2條第1項之「法律變更」，則有關幫助犯，自應逕行適用
    刑法第30條規定。
四、被告將其銀行帳戶之存摺及提款卡（含密碼）交付予他人供
    其詐騙財物使用，顯係基於幫助詐欺取財之犯意，而其提供
    帳戶之行為，屬刑法詐欺取財罪構成要件以外之行為，其既
    以幫助他人犯罪之意思，而參與犯罪構成要件以外之行為，
    核其所為，係犯刑法第30條第1項前段、第 339條第1項之幫
    助詐欺取財罪。又被告係以幫助詐欺取財犯罪之意思參與犯
    罪，為詐欺取財之幫助犯，爰依刑法第30條第 2項規定，依
    正犯之刑減輕之。原審認被告犯行明確，予以論科，固非無
    見，惟查上揭事實欄一(5)至(8)所示被害人受詐欺之事實，已
    據各該被害人於檢察官起訴前即訴由警察機關移送檢察官偵
    查在案（分見卷附臺灣桃園地方法院檢察官94年度偵字第21
    667 號偵查卷影本及臺灣彰化地方法院檢察官95年度偵字第
    1454號偵查卷），檢察官雖漏未起訴，但因皆屬被告幫助正
    犯詐欺之部分事實，自為起訴效力所及，原審未併予審判，
    自有未洽。至於檢察官上訴意旨雖略謂：本案被告將前開帳
    戶之存摺、提款卡及密碼同時交付予詐欺集團成員犯連續詐
    欺取財罪之轉帳帳戶使用，顯係基於幫助他人連續詐欺取財
    之犯意，且其提供帳戶予他人之行為係屬刑法詐欺取財罪構
    成要件以外之行為，係犯刑法第339條第1項之幫助連續詐欺
    取財罪，而原審未論連續犯之適用顯有疏漏，難認妥適等語
    。但幫助犯固為從屬犯，依正犯之刑減輕之，刑法第30條定
    有明文，惟被告之提供帳戶資料行為係單一行為，並非反覆
    為之，只能論以一幫助詐欺罪；至於正犯之詐欺犯行究為單
    一犯行或連續犯行，既不影響被告單一幫助詐欺之認定，判
    決主文表明「幫助連續」之字眼，非屬必要，公訴人上訴意
    旨指摘原判決此部分亦有不當，自有誤解。惟原審判決既有
    上開可議之處，雖檢察官之上訴為無理由，仍無可維持，應
    由本院將原判決撤銷改判。爰審酌被告之品行、智識程度、
    犯罪之動機、目的、手段、犯罪所生之危害，及被告於犯罪
    後之態度等一切情狀，量處如主文第 2項所示之刑，並諭知
    易科罰金之折算標準。
五、被告經合法傳喚無正當理由不到庭，爰不待其陳述，逕行判
    決。
據上論斷，應依刑事訴訟法第371條、第369條第1項前段、第364
條、第299條第1項前段，刑法第2條第1項前段、第339條第1項，
第30條第1項前段、第 2項、修正前刑法第41條第1項前段，罰金
罰鍰提高標準條例第1條前段，修正前罰金罰鍰提高標準條例第2
條，現行法規所定貨幣單位折算新臺幣條例第 2條，判決如主文
。
本案經檢察官己○○到庭執行職務。
中　　華　　民　　國　　96　　年　　4 　　月　　24　　日
          刑事第三庭    審判長法　官  王  增  瑜
                              法　官  廖  柏  基
                              法　官  蔡  紹  良
上列正本證明與原本無異。
不得上訴。
                              書記官  巫  丞  晏
中　　華　　民　　國　　96　　年　　4 　　月　　24　　日
附錄法條：中華民國刑法第339條第1項(普通詐欺罪)
意圖為自己或第三人不法之所有，以詐術使人將本人或第三人之
物交付者，處5年以下有期徒刑、拘役或科或併科1千元以下罰金
。
